臺灣臺北地方法院刑事裁定　　　　　　 99年度聲判字第246號
聲　請　人
即　告訴人　劉幸惠
代　理　人　陳培豪律師
被　　　告　劉牡丹
上列聲請人因告訴被告侵占案件，經臺灣臺北地方法院檢察署檢
察官於中華民國99年10月29日以99年度偵字第23465號為不起訴處
分，聲請人聲請再議，經臺灣高等法院檢察署檢察長於中華民國
99年11月25日以99年度上聲議字第8484號處分書駁回再議，聲請
人聲請將本件交付審判，本院裁定如下：
    主  文
聲請駁回。
    理  由
一、按告訴人不服上級法院檢察署檢察長或檢察總長認再議為無
    理由而駁回之處分者，得於接受處分書後10日內委任律師提
    出理由狀，向該管第一審法院聲請交付審判；法院認交付審
    判之聲請不合法或無理由者，應駁回之，刑事訴訟法第258
    條之1、第258條之3第2項前段，分別定有明文。查本件聲請
    人劉幸惠以被告劉牡丹涉犯詐欺、侵占等罪嫌，向臺灣臺北
    地方法院檢察署提出告訴，經該署檢察官偵查後，於民國99
    年10月29日以99年度偵字第23465號為不起訴處分，聲請人
    不服，聲請再議，經臺灣高等法院檢察署檢察長認再議無理
    由，而於99年11月25日以99年度上聲議字第8484號處分書駁
    回再議之聲請，聲請人於99年12月8日收受前揭再議駁回處
    分書後10日內之99年12月15日，委任律師具狀向本院聲請交
    付審判，業經本院依職權調取臺灣臺北地方法院檢察署及臺
    灣高等法院檢察署上開案件卷宗核閱無訛，且有本院收狀日
    期戳章可證，聲請人提出本件聲請，在程序上於法並無不合
    ，先予敘明。
二、聲請交付審判及原告訴意旨略以：聲請人即告訴人劉幸惠指
    稱被告劉牡丹為聲請人之妹，於81年間，被告明知聲請人之
    大姊及三姊因聲請人之子結婚而共同致贈賀禮新臺幣（下同
    ）30萬元，聲請人將其中12萬元用於購買金飾及結婚用品，
    尚餘18萬元等情，竟向聲請人佯稱代為保管錢財云云，因而
    向聲請人騙得18萬元，又被告另向聲請人之子佯稱，該筆30
    萬元之結婚賀禮係向他人借貸，告訴人之子因而陷於錯誤，
    持告訴人所有之房屋向銀行貸款30萬元，並加計30萬元之利
    息，共交付60萬元予被告供作為清償之用。被告趁聲請人患
    精神疾病之際，涉嫌侵占金錢，惟被告均藉口係將之借予弟
    弟劉正堯，聲請人因罹患精神疾病多年，至97年間始發現上
    情而提出告訴，檢察官未傳訊劉正堯詳細查明，竟以追訴權
    時效完成為不起訴處分並駁回聲請人再議，聲請人認被告理
    由矛盾，如有必要願與劉正堯及被告對質，為此聲請交付審
    判等語。
三、按刑事訴訟法第258條之1規定告訴人得向法院聲請交付審判
    ，揆其立法意旨，係對於「檢察官不起訴裁量權」制衡之一
    種外部監督機制，法院之職責僅在就檢察官所為不起訴之處
    分是否正確加以審查，藉以防止檢察機關濫權，依此立法精
    神，同法第258條之3第3項規定「法院就交付審判之聲請為
    裁定前，得為必要之調查」，所謂「得為必要之調查」，係
    指調查證據之範圍應以偵查中曾顯現者為限，不可就新提出
    之證據再為調查，亦不可蒐集偵查卷宗以外之證據，否則將
    與刑事訴訟法第260條之再行起訴規定混淆不清。法院於審
    查交付審判之聲請有無理由時，除認為告訴人所指摘不利被
    告之事證，未經檢察機關詳為調查或斟酌，或不起訴處分書
    所載理由違背經驗法則、論理法則或其他證據法則者外，不
    宜率予交付審判。所謂告訴人所指摘不利被告之事證，未經
    檢察機關詳為調查，係指告訴人所提出請求調查之證據，檢
    察官未予調查，且若經調查，即足以動搖原偵查檢察官事實
    之認定及處分之決定，倘調查結果，尚不足以動搖原事實之
    認定及處分之決定者，仍不能率予交付審判。
四、次按案件之時效已完成者，應為不起訴處分，刑事訴訟法第
    252條第2款定有明文。又行為後法律有變更者，適用行為時
    之法律，但行為後之法律有利於行為人者，適用最有利於行
    為人之法律，刑法第2條第1項定有明文。而刑法第80條第1
    項有關追訴權時效期間之規定於95年7月1日刑法修正前後有
    所不同。修正前刑法第80條規定：「追訴權，因左列期間內
    不行使而消滅：一、死刑、無期徒刑或10年以上有期徒刑者
    ，20年。二、3年以上10年未滿有期徒刑者，10年。三、1年
    以上3年未滿有期徒刑者，5年。四、1年未滿有期徒刑罪者
    ，3年。五、拘役或罰金者，1年。前項期間自犯罪成立之日
    起算。但犯罪行為有連續或繼續之狀態者，自行為終了之日
    起算」，而修正後刑法第80條則規定：「追訴權，因下列期
    間內未起訴而消滅：一、犯最重本刑為死刑、無期徒刑或10
    年以上有期徒刑之罪者，30年。二、犯最重本刑為3年以上
    10年未滿有期徒刑之罪者，20年。三、犯最重本刑為1年以
    上3年未滿有期徒刑之罪者，10年。四、犯最重本刑為1年未
    滿有期徒刑、拘役或罰金之罪者，5年。前項期間自犯罪成
    立之日起算。但犯罪行為有繼續之狀態者，自行為終了之日
    起算」。本件依聲請人之指訴，被告係涉犯刑法第335條第1
    項侵占罪及同法第339條第1項詐欺取財罪嫌，其法定本刑均
    為5年以下有期徒刑，其追訴權時效期間依修正前刑法第80
    條第1項第2款規定為10年，而依修正後刑法第80條第1項第2
    款規定，其追訴權時效為20年，茲經比較新舊法之結果，自
    以修正前刑法上開規定，對於被告有利，依刑法第2條第1項
    規定，本件關於追訴權時效，自應適用修正前刑法第80條之
    規定，則關於追訴權時效之停止進行，以及其期間之計算，
    亦應一體適用修正前刑法第83條之規定。
五、又按追訴權時效期間，自犯罪成立之日起算，但犯罪行為有
    連續或繼續之狀態者，自行為終了之日起算，修正前刑法第
    80 條第2項定有明文。再刑法第335條第1項之侵占罪，以於
    行為人將持有他人之物變易為所有之意思時，即構成侵占罪
    ，而刑法第339條第1項之詐欺取財罪，則以行為人意圖為自
    己或第三人不法之所有，以詐術使人將本人或第三人之物交
    付時，即應構成犯罪。經查：本件聲請人指訴被告於81年間
    ，佯以代為保管錢財為由，而向聲請人詐得他人所致贈之結
    婚禮金結餘款共18萬元，又另向聲請人之子佯稱，該筆結婚
    賀禮30萬元乃向他人借貸，聲請人之子因而陷於錯誤，持聲
    請人所有之房屋向銀行貸款30萬元，並加計30萬元之利息，
    共交付60萬元予被告供作為清償之用，事後並藉口該筆金錢
    係借予弟弟劉正堯等情，是本件被告涉犯侵占、詐欺罪嫌之
    犯罪成立之日，應係於81年間，而其涉犯罪嫌之追訴權時效
    期間，依修正前刑法第80條第1項第2款規定均為10年，業如
    前述，故被告所涉侵占、詐欺罪之追訴權時效至遲於91年間
    即已完成。至被害人何時知悉被告前開犯行，與該等犯行追
    訴權時效何時完成無涉，聲請人主張其因罹患精神疾病多年
    ，至97年間始發現云云，認時效並未完成，顯有誤會。是以
    本件聲請人遲至99年9月15日始向臺灣臺北地方法院檢察署
    對被告涉犯上開詐欺、侵占犯行表示追訴之意，有臺灣臺北
    地方法院檢察署申告案件報告及訊問筆錄附於上開99年度他
    字第9730號卷內可稽，臺灣臺北地方法院檢察署檢察官據此
    認為被告所涉上開罪嫌，已逾追訴權時效期間而不得再行追
    訴，而為不起訴處分；臺灣高等法院檢察署據此駁回再議之
    聲請，即均屬有理由，認事用法亦難謂有何顯著違誤。
六、綜上所述，聲請人於偵查中所指摘不利於被告之事證，既均
    經檢察機關詳為調查及斟酌，且臺灣臺北地方法院檢察署不
    起訴處分書及臺灣高等法院檢察署處分書所載理由亦未違背
    經驗法則、論理法則或其他證據法則，是告訴意旨所指訴被
    告涉犯詐欺、侵占罪嫌確已逾追訴權時效期間，依法已不得
    追訴。聲請意旨仍執陳詞，以原處分有違背法令之情形，據
    以指摘原處分違法，而聲請交付審判，為無理由，應予駁回
    。
據上論斷，依刑事訴訟法第258條之3第2項前段，裁定如主文。
中    華    民    國   100    年    1     月    3     日
                  刑事第十七庭審判長法  官  劉煌基
                                    法  官  葉力旗
                                    法  官  楊雅清
上正本證明與原本無異。
本裁定不得抗告。
                                    書記官  吳俊龍
中    華    民    國   100    年    1     月    3     日